【裁判字號】    90,台上,4364
【裁判日期】    900719
【裁判案由】    違反槍砲彈藥刀械管制條例
【裁判全文】
最高法院刑事判決                                九十年度台上字第四三六四號
    上   訴   人  台灣高等法院台中分院檢察署檢察官
    上訴人即被告  甲○○
    被        告  乙○○
右上訴人等因被告等違反槍砲彈藥刀械管制條例案件，不服台灣高等法院台中分院中
華民國八十八年四月六日第二審判決（八十七年度上訴字第二九八號，起訴案號：台
灣台中地方法院檢察署八十五年度偵字第一八七七八號 )，提起上訴，本院判決如左
：
    主  文
原判決撤銷，發回台灣高等法院台中分院。
    理  由
本件原判決認定蔡和修、周錦楠、楊進忠、黃聰敏（以上四人已判刑確定）、李威慶
（另案由原審法院審理中）、綽號「阿扁」之不詳姓名、年籍成年男子，共同相偕於
民國八十五年八月二日前往台中棒球場，觀看職棒「兄弟象和興農牛」四連賽第一場
比賽，蔡和修等人依兩隊實力都看好兄弟象會贏球，不料兄弟象竟輸球，敗予興農牛
，蔡和修等人因而懷疑兄弟象球員有與外界組頭掛勾故意放水輸球。蔡和修、楊進忠
、周錦楠等人竟起意持槍強押兄弟象球員，以強暴脅迫手法強逼球員於往後之職棒比
賽時，須聽令於彼等指令，冀圖操控球賽輸贏，俾從職棒簽賭中獲得暴利，乃夥同王
洲原（由原審法院另案審理）、吳志明（台灣台中地方法院另案審理）、上訴人即被
告甲○○共同基於剝奪人行動自由之摡括犯意聯絡與行為分擔，進行強押兄弟象球員
。蔡和修、楊進忠自友人處獲知兄弟象球員陳義信、陳逸松應柯松延之邀，在台中市
○○路大港口海產店宵夜，乃夥同周錦楠、黃聰敏、李威慶、綽號「阿扁」者等六人
，由楊進忠先自台中縣太平市○○路之租住處取來其所有如原判決附表所示之槍彈，
分乘一黑、一白之自用小客車前往該海產店，除黃聰敏外，其餘五人進入該店，由蔡
和修向在場之陳義信、陳逸松脅迫稱：「你們球隊害我們輸了新台幣（下同）六千萬
元，你們兩個跟我們去喝酒，你們兩人如敢亂來，就請你們吃子彈」等語，言畢蔡和
修等五人即挾持陳義信、陳逸松坐上黑色自用小客車，於同日晚上十一時許到達台中
市○○○路凱儷宮酒店，蔡和修等人與在場守候之王洲原等人將陳義信、陳逸松帶進
「凱儷廳」內，蔡和修等人即喝令陳義信以電話連絡洪一中、吳復連、李居明、王光
輝等兄弟象球員前來，陳義信原欲使用自己所持有之行動電話連絡，為在場之該酒店
老闆即被告乙○○制止，陳義信遂以酒店之電話與洪一中通完電話後，即由楊進忠、
周錦楠持九○、九二口徑手槍各一支，押著陳逸松共乘黑色自用小客車至洪一中等人
投宿之通豪大飯店，將已在樓下等候之洪一中，於同日晚上十二時帶到凱儷宮酒店同
一包廂內，蔡和修出手抓住洪一中之胸襟，逼問洪一中：「你們與何人掛勾，故意放
水輸掉球賽，害我損失六千萬元，是誰在幕後操縱？」洪一中答稱：「我沒有介入這
種事」，在場之三、四名同夥即押洪一中至廂房廁所內，脅迫洪一中稱：「你是不是
要吃子彈？」使洪一中心生畏懼，思脫離現場，而偽稱：「就是吳復連與外頭接洽」
以虛應蔡和修等人，蔡和修即喝令陳義信再以電話通知吳復連未果，即命楊進忠、周
錦楠持上揭二支手槍押陳逸松乘同輛自用小客車，前往通豪大飯店，由陳逸松按吳復
連投宿之一二○八號房門鈴，李文傳開門探詢究竟時，楊進忠、周錦楠趁機衝入房內
，楊進忠亮出手槍，強押吳復連、李文傳至樓下，坐上該輛自用小客車，於同年八月
三日凌晨二時許，抵達凱儷宮酒店該包廂內，蔡和修拉吳復連坐下，楊進忠、周錦楠
、黃聰敏、李威慶、王洲原、吳志明、甲○○在場助勢，蔡和修持一支手槍，抵住吳
復連嘴部，脅迫吳復連稱：「你臭屁什麼！叫你來不來，你到底跟外面什麼人接洽，
跟什麼人拿錢」，吳復連答稱：「我跟外面沒有接觸」，蔡和修又脅迫稱：「你想不
想吃子彈，子彈一顆才五百元」，吳復連見狀跪求蔡和修，蔡和修仍向在場之其他同
夥揚稱「把他們押往山上埋掉」，有三至五人同夥包括楊進忠、周錦楠、黃聰敏即拉
手槍槍機，楊進忠並以手槍槍柄敲擊吳復連之左後頭部受傷流血，並以腳踢吳復連之
身體（傷害部分未提出告訴），洪一中向蔡和修等人求情，不要傷害球員。蔡和修即
命陳義信、洪一中、吳復連三人至包廂廁所內商議，三人為早日解決以便脫身，乃決
定告訴蔡和修等人，佯稱係屏東「榮仔」之組頭為彼等之幕後操縱者。蔡和修聽後即
提出：(1)日後比賽必須聽從彼等指示打球。(2)如依指示打球，先發球員每人一律發給
紅利五十萬元。(3)日後比賽蔡和修會主動與洪一中、吳復連聯繫指示比賽打法，決定
輸贏等條件，洪一中、吳復連等人被迫佯裝接受，蔡和修並當場在一張便條紙上寫下
「000000000」、「000000000」二個呼叫器號碼交予洪一中，甲
○○則抄寫洪一中、吳復連之呼叫器、行動電話號碼，供日後聯繫之用，事後吳復連
等人表明該日仍有賽程，必須提早休息，保持體力比賽，蔡和修等人於同日（八月三
日）凌晨四時許，同意釋放陳義信等五人，計剝奪陳義信、陳逸松、洪一中、吳復連
、李文傳等人之行動自由各約二至四小時，由王洲原駕駛自用小客車載陳義信、陳逸
松等回通豪大飯店。嗣於同年九月八日晚上八時三十分許，為警循線在台中縣太平市
○○路永興巷一之十三弄十一號六樓查獲周錦楠，並由周錦楠於八十五年九月九日四
時會同警員在上址附近草叢中扣得楊進忠所有供挾持吳復連等人使用後交予周錦楠續
行非法持有之如原判決附表所示之槍彈（其中子彈二顆於鑑驗時已試射）等情；又以
公訴意旨略稱周錦楠、楊進忠於前開時地，持槍至通豪飯店強押吳復連、李文傳至凱
儷宮酒店包廂內，於蔡和修強暴脅迫吳復連等人日後受其等操縱，聽指示打球時，被
告乙○○亦在場參與助勢，因認乙○○共同涉犯刑法第三百零二條第一項、第三百零
四條第一項、修正前槍砲彈藥刀械管制條例第七條第四項、刑法第一百八十七條等罪
嫌云云。經審理結果，認甲○○成立犯罪，乙○○則犯罪不能證明，因而撤銷第一審
論處甲○○、乙○○共同未經許可，無故持有手槍（甲○○累犯）罪刑之判決，改判
仍論處甲○○共同未經許可，無故持有手槍（累犯）罪刑，而諭知乙○○無罪，固非
無見。
惟查：(一)、有罪判決書所記載之犯罪事實，為論罪科刑適用法律之基礎，故凡與適用
法令有關之重要事項，必須詳加認定，明確記載，然後於理由內敘明認定犯罪事實所
憑之證據及認定之理由，始足為適用法令之依據。若事實未記載，而理由加以說明，
為理由失其依據。如事實有記載，理由未予說明，則為理由不備，按諸刑事訴訟法第
三百七十九條第十四款規定，其判決當然為違背法令。原判決事實欄載謂蔡和修、楊
進忠、周錦楠等人起意持槍強押兄弟象隊球員，以強暴脅迫手法強逼球員於往後之職
棒比賽，聽令於彼等，冀圖操控球賽輸贏，俾從職棒簽賭中獲得暴利，乃夥同王洲原
、吳志明、甲○○共同基於剝奪人行動自由之摡括犯意聯絡及行為分擔，進行強押兄
弟象隊球員等情。是否認甲○○僅就剝奪人行動自由部分，與蔡和修等人有摡括犯意
之聯絡及行為分擔﹖對於蔡和修等非法持有槍彈部分，甲○○是否與之有犯意之聯絡
或行為之分擔，則未明確認定詳細記載，自不足為適用法律，論甲○○以非法持有槍
彈共同正犯之依據，已有未合。原判決竟於理由三說明甲○○就非法持有槍彈部分，
與蔡和修等人亦有犯意之聯絡行為之分擔，為修正前槍砲彈藥刀械管制條例第七條第
四項未經許可無故持有手槍罪及刑法第一百八十七條之意圖供犯罪之用持有子彈罪之
共同正犯，該部分理由之說明亦失依據。又刑法第一百八十七條之意圖供自己或他人
犯罪之用，而持有軍用子彈罪，以所持有者為軍用子彈為構成要件，該項要件自應於
事實審判決之事實欄為明確之認定記載，並於理由內說明其憑以認定之依據及理由，
始為適法。原判決事實欄僅載謂蔡和修等持有如原判決附表所示之子彈二顆，對於該
子彈是否為軍用子彈，則未為明確之認定記載，理由內亦未敘明其憑以認定為軍用子
彈之依據，遽認甲○○同時觸犯意圖供犯罪之用而持有軍用子彈罪，亦有可議。(二)、
審理事實之法院對於被告有利及不利之證據，應一律注意，詳為調查，綜合全案證據
資料，本於經驗法則以定其取捨，並將取捨證據及得心證之理由於判決內詳為說明。
故證據雖已調查，而尚有其他部分並未調查，仍難遽為被告有利或不利之認定；如有
應調查之證據未予調查，率行判決，其判決當然為違背法令。原判決認定前往台中棒
球場，觀看職棒比賽及至大港口海產店押走陳義信、陳逸松者，為蔡和修、周錦楠、
楊進忠、黃聰敏、李威慶、綽號「阿扁」之男子，並未認定甲○○有同往觀看球賽及
押人。警訊時共犯周錦楠供稱：「我們與陳義信、陳逸松共五人進入凱儷宮酒店後，
就開一間廂房，廂房內並沒有人在等候」、「他們（指甲○○、乙○○）陸續都有進
入該包廂內……只進去一會兒打個招呼就走了」（台灣台中地方法院檢察署八十五年
度偵字第一八七七八號偵查卷第四十頁背面、第四十一頁背面）。第一審審理時證人
柯松延證稱：「他（指甲○○）進來敬酒約一、二十分鐘」；陳逸松證稱：「甲○○
進去敬完酒就走了」，又稱出手打伊者不是甲○○，是另外有人打伊。被害人陳義信
稱伊被押時，沒見過甲○○等，可能有來敬酒；又稱：「拿回行動電話的人也不一樣
，警方只有拿照片給我們指認，已不認得甲○○，甲○○有無出手毆打陳逸松已認不
出來」；被害人洪一中亦稱當時裡面很暗無法確定，已記不起來了，當時伊也不敢確
定等語（第一審卷第七十六頁正面、第一六五頁正面、第一六六頁、第二六一頁背面
）。如果無訛，能否謂甲○○對蔡和修等人持槍押人，強迫陳義信等受彼等之操控打
球之行為，與之有犯意聯絡及行為分擔，應負共同正犯之責，尚非無疑，有待釐清。
對於以上疑點及甲○○於原審調查時稱伊沒抄寫洪一中、吳復連之呼叫器及行動電話
號碼，係李威慶寫的等語（原審卷第三十五頁正面）之有利於甲○○之證據，實情如
何？原審未詳加調查釐清，遽為甲○○不利之認定，又未於判決中為取捨之論述說明
，亦有可議。又警訊時被害人陳義信指認乙○○於案發時沒收其行動電話；洪一中亦
指認乙○○係參與挾持恐嚇之黑道人士等語。參以共犯周錦楠於警訊被訊以蔡和修、
吳志明、乙○○等人，為何會知道你們會與五名球員在一起？答稱：「他們等人，事
先都在凱儷宮喝酒，所以知道。」等語（台灣台中地方法院檢察署八十五年度真字第
一八七七八號偵查卷第九十八頁背面、第一一六頁正面）。如果無訛，乙○○案發時
是否僅單純在場敬酒而不知情？尚非無疑，有待釐清。苟當時乙○○與蔡和修等人無
犯意聯絡及行為分擔，僅為避免滋生事端，則於其阻止陳義信使用行動電話後，何以
未報警處理？殊屬可疑，原審未詳加究明釐清，遽採信乙○○之辯解，為其無罪之諭
知，其審理猶有未盡。檢察官上訴意旨指摘原判決不當，甲○○上訴意旨指摘原判決
關於其本人部分不當，尚非全無理由，應認原判決有撤銷發回更審之原因。又刑事訴
訟法第三百七十六條各款所列之案件，經第二審判決者，固不得上訴於第三審法院，
惟與併合數罪之一部為非刑事訴訟法第三百七十六條各款所列各罪之案件一併提起上
訴時，經第三審法院認為係實質上或裁判上一罪，則應認為皆得上訴於第三審法院，
而第三審法院如認其確定事實與適用法令當否不明時，自應一併發回。被告乙○○被
訴涉犯刑法第三百零四條第一項之強制罪嫌部分，雖屬刑事訴訟法第三百七十六條第
一款所規定不得上訴於第三審法院之案件，因此部分與其被訴涉犯刑法第三百零二條
第一項、修正前槍砲彈藥刀械管制條例第七條第四項等罪嫌得上訴第三審部分，是否
有實質上或裁判上一罪關係之事實與適用法令之當否不明，尚待事實審調查釐清，依
上開說明此部分自應併予發回，附此敘明。
據上論結，應依刑事訴訟法第三百九十七條、第四百零一條，判決如主文。
中      華      民      國     九十     年      七      月     十九     日
                              最高法院刑事第四庭
                                  審判長法官  董  明  霈
                                        法官  丁  錦  清
                                        法官  林  茂  雄
                                        法官  王  居  財
                                        法官  張  祺  祥
      右正本證明與原本無異
                                              書  記  官
中      華      民      國     九十     年      七      月    二十五    日


司法院資訊處製作；財團法人民間司法改革基金會備份。
